【裁判字號】    91,訴,2696
【裁判日期】    920421
【裁判案由】    給付貨款
【裁判全文】
臺灣臺南地方法院民事判決  九十一年度訴字第二六九六號
    原      告  台灣省蔗農消費合作社
    法定代理人  乙○○
    訴訟代理人  己○○
    被      告  戊○○
                庚○○
                甲○○○
                丙○○
                丁○○
    共      同
    訴訟代理人  曾仁勇律師
右當事人間請求給付代墊款事件，本院判決如左：
    主    文
被告戊○○、甲○○○、庚○○應連帶給付原告如附表一所示之利息。
被告戊○○、庚○○、丙○○、丁○○應連帶給付原告新台幣壹佰貳拾萬元及自民國
八十六年五月六日起至清償日止，按日息萬分之二．六計算之利息。
被告戊○○應給付原告新台幣壹佰零伍萬肆仟零壹拾貳元及自民國八十六年五月六日
起至清償日止，按日息萬分之二．六計算之利息。
原告其餘之訴駁回。
訴訟費用由被告戊○○、庚○○、丙○○、丁○○連帶負擔十分之四，被告戊○○負
擔十分之四，餘由原告負擔。
本判決第一項於原告以新台幣伍萬仟元供擔保後，得假執行。但被告戊○○、庚○○、甲○○○如於假執行程序實施前以新台幣壹拾伍萬柒仟壹佰玖拾肆元為原告預供
擔保，得免為假執行。
本判決第二項於原告以新台幣肆拾萬元供擔保後，得假執行。但被告戊○○、庚○○
、丙○○、丁○○如於假執行程序實施前以新台幣壹佰貳拾萬元為原告預供擔保，得
免為假執行。
本判決第三項於原告以新台幣拾伍萬貳仟元供擔保後，得假執行。但被告戊○○如
於假執行程序實施前以新台幣壹佰零伍萬肆仟零壹拾貳元為原告預供擔保，得免為假
執行。
原告其餘假執行之聲請駁回。
    事    實
甲、原告方面：
一、聲明：求為判決：(一)被告戊○○、甲○○○、庚○○應連帶給付原告新台幣（下
    同）五十一萬一百四十七元及自民國（下同）八十五年六月一日起至清償日止，
    按日息萬分之二．六計算之利息。(二)被告戊○○、庚○○、丙○○、丁○○應連
    帶給付原告一百二十萬元及自八十六年五月六日起至清償日止，按日息萬分之二
    ．六計算之利息。(三)被告戊○○應給付原告一百零八萬四千一百一十三元及自八
    十六年五月六日起至清償日止，按日息萬分之二．六計算之利息。(四)原告願供擔
    保請求宣告假執行。
二、陳述：
    (一)被告戊○○因飼養豬隻，向訴外人台糖公司購買養豬飼料，於民國（下同）八
      十三年三月一日邀同被告庚○○、甲○○○為連帶保證人，與原告訂立代墊飼
      料貨款合約書，約定合約有效期間自八十三年三月一日起至八十五年二月二十
      八日止，原告代墊飼料貨款最高金額為新台幣（下同）八十萬元；復於八十五
      年三月一日再邀同被告庚○○、丁○○、丙○○為連帶保證人，與原告訂立代
      墊飼料貨款合約書，約定合約有效期間自八十五年三月一日至八十七年二月二
      十八日。均約定遵守「台灣省蔗農消費合作社蔗農社員申請墊款購買台糖養豬
      飼料簡則」之規定，除免息優待期間四十五日外，參照銀行信用貸款利率按日
      計收利息，並逐月結算詳細記載墊款金額及還款情形函知被告核對，被告應於
      原告代墊付後三個月內自行繳清飼料墊款，逾期經催還無效者，由被告戊○○
      及其連帶保證人負連帶清償責任。
    (二)被告戊○○自八十四年四月十四日起至八十六年三月二十日止共計向訴外人台
      糖公司購提養豬飼料九十三筆，其間除部份償還貨款外，迄至八十九年五月三
      十一日止，尚積欠原告飼料貨款三百五十三萬八千七百零八元及試算表所列各
      筆利息，有飼料貨款收回本息試算表及飼料提貨驗收清單可稽。其間於九十年
      十二月二日依本院民事執行處九十南院鵬執清字第三七八三號強制執行，分配
      金額一百二十八萬四千五百一十六元。經原告屢次催討，均未償還。爰依消費
      借貸及連帶保證之法律關係，提起本訴。
    (三)原告以置辦日常生活必需用品及蔗作農業有關物資供應社員需要，以改進社員
      生活為目的（章程第二條）；以台灣糖業公司蔗作推廣區域為業務區域（章程
      第四條）；辦理社員所需農業器械、農藥、肥料、種籽、禽畜飼料或自配飼料
      之原料等之供應（章程第三十三條第二項），售貨價格以低於一般市價為準，
      凡購買生產用品價格過鉅者，可酌情辦理分期付款，但得酌收利息（銀行信用
      放款利率計算），並得令覓保證人或繳抵押品（章程第三十五條、第三十六條
      ），以上有合作社章程可稽。足見原告係為服務參加之社員，不以營利為目的
      ，社員有養豬，因其資力不足，透由原告向台糖公司購買飼料，其價格比市價
      便宜每公斤○．三至○．五元，由原告先付款予台糖公司，社員再分期付款予
      原告，但社員於提貨後四十五天內免息（如提前於四十五天內還款，原告尚依
      約定利率退還利息），於四十五天後依日息萬分之二．六計息，是原告並非直
      接出售飼料予社員，而係屬於墊款並收取利息，故本件不能視為原告與社員間
      發生之貨款關係，被告主張貨款二年時效之抗辯，顯不足採。
    (四)第一次合約（八十三年三月一日至八十五年二月二十八日）期間購買飼料貨款
      共一百二十五萬四千五百九十五元，計算至八十九年五月三十一日止之利息為
      五十四萬零六十八元，合計一百七十九萬四千六百六十三元；第二次合約（八
      十五年三月一日至八十七年二月二十八日）期間購買飼料貨款共二百二十八萬
      四千一百十三元，計算至八十九年五月三十一日止之利息為七十八萬四千六百
      三十三元，合計三百零六萬八千七百四十六元。第一、二次合約本息總計四百
      八十六萬三千四百零九元。嗣經原告以該金額聲請拍賣其抵押物，而於九十年
      十二月二十八日分配受償一百二十八萬四千五百十六元，依清償順序，先扣除
      第一次合約利息五十四萬零六十八元，再扣除第一次合約本金一百二十五萬四
      千五百九十五元，則第一次合約之墊款尚欠五十一萬一百四十七元，並自八十
      九年六月一日起至清償日止，按日息萬分之二．六計算之利息；而第二次合約
      之墊款為二百二十八萬四千一百十三元，為避免其利息計算之繁雜，請求自最
      後一筆款項之計息日即八十六年五月六日起至清償日止按日息萬分之二．六計
      算，以上有請求金額明細表及本息試算表可稽。
    (五)再查，第一次合約之連帶保證人為庚○○、甲○○○、莊王鸞（死亡）、陳錦
      蓮（死亡），保證代墊飼料貨款最高金額八十萬元，故被告戊○○與庚○○、
      甲○○○應連帶給付五十一萬一百四十七元；第二次合約之連帶保證人為莊玉
      鸞（死亡）、庚○○、丁○○、丙○○，保證代墊飼料貨款最高金額一百二十
      萬元，請求之墊款為二百二十八萬四千一百十三元，故被告戊○○與庚○○、
      丙○○、丁○○應連帶給付一百二十萬元，另超過保證金額之一百零八萬四千
      一百十三元，應由被告戊○○給付。
    (六)依民法第二百三十三條第一項但書規定，遲延利息之約定利率較高者，仍從其
      約定利率；又民法第二百零五條規定約定利率超過週年利率百分之二十部分無
      請求權。本件原告請求按日息萬分之二．六計算遲延利息，換算週年利率為百
      分之九．四九（0.00026X365=0.0949），並未逾週年百分之二十。再查，原告
      合作社約定利率為日息萬分之二．六，雖自九十一年一月一日起調降為日息萬
      分之二．二，但舊欠墊款仍依日息萬分之二．六計算，以上有合作社函及銀行
      放款利率一覽表可稽。
    (七)查對帳單顧名思義僅為對帳而已，並非對於還款之結算，且對帳單通知內容僅
      記載本金，並未列出利息及費用等。原告既於九十年十二月二十八日，向民事
      執行處領取拍賣款一百二十八萬四千五百十六元，故於寄發對帳單時，僅就拍
      賣款能還款至那一筆予以表明而已。按清償人所提出之給付，除經債權人同意
      ，得先充原本外，依民法第三百二十三條之規定，應先充利息，後充原本（參
      照最高法院五十一年度台上字第三六三六號判決）。但原告並未同意先抵充原
      本，再抵充利息。
    (八)本件被告戊○○為原告之社員，屢次透由原告向台糖公司購買飼料，由原告先
      付款予台糖公司，渠再分期付款予原告，其保證人為連續發生之債務為保證，
      於保證契約成立時，被保證人負若干債務，數額尚未確定，須俟將來購買飼料
      ，債務始逐漸發生，在最高金額保證範圍負保證責任，並非就已確定之債務為
      保證，並無被告所主張之民法第七百五十二條規定之適用（參照最高法院六十
      五年八月二十八日臺六五函民決字第○七四八五號函。七十七年度台上字第一
      二○七號判決）。本件因二次合約之保證人不同，保證金額亦不同，原告已將
      訴之聲明請求之金額予以更正，並無將利息滾入原本再生利息之情形。
三、證據：提出合約書（附臺灣省蔗農消費合作社蔗農社員申請墊款購買臺糖飼料簡
    則）二份、飼料提貨驗收清單九十三張、飼料貸款收回本息試算表三張、台灣土
    地銀行及合作金庫歷年基本放款利率表二張、原告七十八年六月二十九日蔗消合
    供字第○四六四號調整日息函、八十五年一月份至同年八月份對帳單共八份、原
    告章程、請求金額明細表及戶籍謄本五份等為證。
乙、被告方面：
一、聲明：求為判決(一)原告之訴駁回。(二)如受不利判決，願供擔保請求宣告假執行。
二、陳述：
    (一)對於原告主張之事實及証據不爭執之部分：
      (1)被告戊○○自八十四年四月十四日起至八十六年三月二十二日止，因向台糖
        公司購買養豬飼料，約定由原告代墊付飼料貨款，原積欠原告代墊貨款三百
        五十三萬八千七百零八元。
      (2)原告於本院九十年度執清字第三七八三號強制執行被告戊○○財產事件，原
        告已分配獲償一百二十八萬四千五百一十六元，並經原告抵沖貨款本金後，
        尚欠貨款本金餘額為二百二十五萬四千一百九十二元。
      (3)對於原告所提八十三年三月一日及八十五年三月一日所訂合約書之真正，不
        予爭執。
    (二)對於原告主張之事實及証據爭執之部分：
      (1)原告主張之代墊貨款請求權是否罹於時效消滅？
      (2)被告庚○○、甲○○○、丙○○及丁○○等四人是否仍應負連帶保証責任及
        數額多寡？
      (3)原告本件請求之金額三百五十七萬八千八百九十三元及其利息部分之計算是
        否正確？
      就以上諸爭執點，分別答辯如後：
      (1)原告所代墊付系爭飼料貨款請求權，已罹於時效完成而消滅，依法被告等人
        得拒絕給付：
        1.按「商人、製造人所供給之商品及產物之代價之請求權，因二年間不行使
          而消滅」、「消滅時效，自請求權可行使時起算」、「就債之履行有利害
          關係之第三人為清償者，於其清償之限度內承受債權人之權利」，分別為
          民法第一二七條第八款、同法第一二八條及第三百十二條所明定。又「就
          債之履行有利害關係之第三人為清償後，依民法第三百十二條規定，以自
          己之名義所代位行使者，係債權人之權利，而非第三人之求償權。第三人
          之求償權雖於代為清償時發生，但第三人以自己之名義代位行使債權人之
          權利時，其請求權是否因罹於時效消滅，應以債權人之請求權為準」，此
          有最高法院七十七年台上字第二二一五號判例可參。
        2.茲查，兩造就被告戊○○與訴外人台糖公司間之購買養豬飼料，而訂立合
          約，約定由原告先行代墊飼料貨款予台糖公司，原告顯然係就被告戊○○
          與台糖公司間債之履行有利害關係之第三人已無疑義，佐以原告起訴狀所
          載亦自承係代墊付飼料貨款等語，足資稽証；是原告既為就債之履行有利
          害關係之第三人，嗣因代被告戊○○墊付飼料貨款予訴外人，即債權人台
          糖公司於其清償之限度內承受債權人之權利，揆諸前揭法條及判例，原告
          對本件系爭貨款請求權是否罹於時效而消滅，應以訴外人即債權人台糖公
          司之請求權為準。查本件系爭貨款係自八十四年四月十四日起至八十六年
          三月二十二日止，被告戊○○向台糖公司分九十三批購買飼料所生之請求
          權，此為原告所自承，並有原告所提飼料貨款收回本息試算表可稽。依兩
          造合約第四條所載暨背面「申請墊款購買飼料簡則」第十條規定，應於墊
          付後三個月內繳還該墊款，故若以最後一批貨款（即八十六年三月二十二
          日）計之，至遲被告戊○○應於八十六年六月二十二日繳還，是原告對系
          爭貨款之請求權，至遲應自八十六年六月二十二日可行使時起算，依民法
          第一二七條第八款規定，至八十八年六月二十一日時效即已完成。豈原告
          竟遲至九十一年十月間始向本院對被告等人提起支付命令之聲請而請求，
          顯然原告對系爭貨款請求權，業因二年間不行使而消滅，被告等人依法自
          得拒絕給付。
      (2)被告庚○○、甲○○○、丙○○及丁○○等四人除前揭消滅時效之抗辯外，
        另依法業已免除保証責任：
        1.按「約定保証人僅於一定期間內為保証者，如債權人於其期間內，對於保
          證人不為審判上之請求，保証人免其責任」，此為民法第七百五十二條所
          明定。茲查，被告等人與原告所訂二份系爭合約書，分別於八十三年三月
          一日及八十五年三月一日所簽訂，依合約第六條約定，其有效期分別為自
          八十三年三月一日至八十五年二月廿八日止及自八十五年三月一日起至八
          十七年二月廿八日止．顯係定有上述一定期間內為保証，而系爭貨款，每
          筆繳還墊款期限，依合約第四條暨依「台灣省蔗農消費合作社蔗農社員申
          請墊款購買養豬飼料簡則」第十條規定，應於原告墊付後三個月內繳清，
          故本件系爭貨款如以最後一筆貨款（即八十六年三月廿二日）計之，被告
          戊○○至遲應於八十六年六月廿二日前繳清，而被告戊○○未依約如數清
          償，原告亦未於上揭保証期間內，對於保証人（即被告庚○○、甲○○○
          、丙○○、丁○○四人）為審判上之請求，依法被告庚○○等四人業已免
          其保証責任。
        2.另被告甲○○○就八十三年三月一日所定合約書，其保証期間自八十三年
          三月一日起至八十五年二月廿八日止，查該合約期滿後，即由被告戊○○
          另邀同「莊玉鸞、庚○○、丁○○、丙○○」四人為連帶保証人，於八十
          五年三月一日與原告另訂新合約，顯然被告甲○○○之保証責任已因渠時
          另訂新約而免除。再者，原告於本院九十年度執清字第三七八三號執行事
          件中受償一百二十八萬四千五百一十六元，已由原告自行抵沖八十五年二
          月廿八日以前之全數貨款，此有原告九十一年一月九日及九十一年十月八
          日致被告戊○○兩份對帳單可資參照，在未執行受償前之對帳單，列載自
          八十四年四月十四日起至八十六年三月廿二日止，計本金三百五十三萬八
          千七百零八元，於執行受償抵沖後之本金餘額，即已改載自八十五年三月
          一日起至八十六年三月二十二日止，餘額二百二十五萬四千零一十二元，
          故原告本件所請求之貨款，顯非被告甲○○○原訂合約保証期間之貨款，
          被告甲○○○仍不應就原告所請求本件系爭貨款負其責任。
        3.退萬步言之，縱或被告庚○○等四人仍應負連帶保証責任，依原訂二份系
          爭合約第一條約定，被告甲○○○保証最高金額僅為八十萬元，被告楊季
          燕、丁○○、丙○○僅為一百二十萬元，茲原告請求被告甲○○○、楊季
          燕、丁○○及丙○○四人俱連帶給付高達三、五七八、八九三元之數額，
          亦無理由。
      (3)原告訴之聲明所請求之金額三、五七八、八九三元及自起訴狀繕本送達翌日
        起至清償日止，按年息百分之五計算之利息，亦顯有違誤：
        1.按民法第二○七條前段規定，利息不得滾入原本再生利息。經查，系爭貨
          款本金部分原為三、五三八、七○八元，利息為一、三二四、七○一元，
          原告於前述執行案中已受償一、二八四、五一六元，已由原告主張自行抵
          沖自八十四年四月十四日起至八十五年二月二十八日止之貨款本金後，貨
          款本金餘額應剩二、二五四、一九二元，此為原告所不否認，故原告起訴
          逕將上開利息部分一、三二四、七○一元滾入原本，合計以三、五七八、
          八九三元起訴請求，併請求自起訴狀繕本送達翌日起至清償日止，按年息
          百分之五計算之利息，顯已違反民法第二○七條前段利息不得滾入原本再
          生利息之規定，是原告不僅請求之貨款金額有誤，其請求之利息部分，亦
          有違誤。
        2.原告除將前揭利息一、三二四、七○一元滾入原本請求外，茲就系爭貨款
          九十三批分筆所生之利息請求權，依民法第一四六條規定，主權利時效消
          滅者，其效力及於從權利。是本件系爭貨款已因請求權時效完成而消滅，
          已如前述，故因系爭貨款所生之利息請求權，依法亦應罹於時效而消滅，
          是原告逕將利息滾入於原本併予請求，即無理由。
三、證據：提出原告致被告九十一年一月九日、九十一年十月八日對帳單各一份、飼
    料貨款收回本息試算表一份為證。
丙、本院依職權調取本院九十年度執字第三七八三號拍賣抵押物強制執行案卷。
    理    由
一、按「訴狀送達後，原告不得將原訴變更或追加他訴，但擴張或減縮應受判決事項
    之聲明者，不在此限」，民事訴訟法第二百五十五條第一項第三款定有明文。本
    件原告原起訴請求被告應連帶給付原告三百五十七萬八千八百九十三元及自其九
    十一年十二月十八日準備書狀繕本送達翌日起至清償日止，按年息百分之五計算
    之利息。嗣於訴訟中減縮為請求被告戊○○、甲○○○、庚○○應連帶給付原告
    五十一萬一百四十七元及自八十五年六月一日起至清償日止，按日息萬分之二．
    六計算之利息。被告戊○○、庚○○、丙○○、丁○○應連帶給付原告一百二十
    萬元及自八十六年五月六日起至清償日止，按日息萬分之二．六計算之利息。被
    告戊○○應給付原告一百零八萬四千一百一十三元及自八十六年五月六日起至清
    償日止，按日息萬分之二．六計算之利息。揆諸首揭說明，並無不合，應予准許
    。
二、原告起訴主張被告戊○○於八十三年三月一日及八十五年三月一日，分別邀同庚○○、甲○○○及被告庚○○、丁○○、丙○○為連帶保證人，與原告訂有合約
    書，約定由原告代行墊付其向台糖公司購買養豬飼料之貨款，並遵守「台灣省蔗
    農消費合作社蔗農社員申請墊款購買台糖養豬飼料簡則」，每筆飼料於被告戊○○提貨後，原告墊付貨款予飼料廠，除四十五天免息優惠期間外，應參照銀行信
    用貸款利率按日計收利息，並約定上開八十三年三月一日所定合約書有效期自八
    十三年三月一日起至八十五年二月二十八日止，原告代墊飼料貨款最高金額為八
    十萬元，八十五年三月一日所定合約書有效期自八十五年三月一日起至八十七年
    二月二十八日止，原告代墊飼料貨款最高金額一百二十萬元（詳如附表二）。被
    告戊○○自八十四年四月十四日起至八十六年三月二十日止，共計購提養豬飼料
    九十三筆（如附表三），其中自八十四年四月十四日起至八十五年二月十六日止
    計三十九筆，貨款共計一百二十五萬四千五百九十五元及按日息萬分之二．六計
    算之各該筆利息，自八十五年三月一日起至八十六年三月二十二日止計五十四筆
    ，貨款共計二百二十八萬四千一百一十三元及按上開日息計算之各該筆利息，均
    未據清償。原告嗣經聲請本院強制執行拍賣抵押物，於九十年十二月二十八日受
    償一百二十八萬四千五百一十六元，餘款仍未據被告清償，爰依消費借貸及連帶
    保證之法律關係提起本訴。
三、被告對原告主張兩造間代墊飼料貨款之日期、金額、連帶保證之約定及原告拍賣
    抵押物受償之日期、金額等，固不爭執，惟另以：(一)依兩造約定由原告先行代墊
    飼料款予訴外人台糖公司，原告就被告戊○○與台糖公司間債之履行即係有利害
    關係之第三人，原告於清償限度內，承受債權人台糖公司之權利，其清償後，以
    自己名義所代位行使者，係債權人之權利，其請求權是否因罹於時效消滅，應以
    債權人即台糖公司之請求權為準，本件既為購買飼料之貨款請求權，依民法第一
    百二十七條第八款，其請求權因二年間不行使而消滅，則依最後一筆八十六年三
    月二十二日之貨款計之，被告戊○○至遲應於八十六年六月二十二日繳還，是原
    告對系爭貨款之請求權，至遲應自八十六年六月二十二日可行使，至八十八年六
    月二十一日時效即已完成，原告遲至九十一年十月間始聲請支付命令，其對系爭
    貨款之請求權，業因二年間不行使而消滅，被告自得拒絕給付。(二)系爭二份合約
    書有效期分別為八十三年三月一日至八十五年二月二十八日止，及八十五年三月
    一日至八十七年二月二十八日止，顯係定有上述一定期間內為保證，以本件最後
    一筆貨款（即八十六年三月二十二日）計之，被告戊○○至遲應於八十六年六月
    二十二日前繳清，被告戊○○未依約如數清償，原告亦未於上揭保證期間內，對
    於保證人即被告庚○○、甲○○○、丙○○、丁○○等四人為審判上之請求，依
    民法第七百五十二條規定，被告庚○○等四人業已免除其保證責任。(三)被告甲○○○就八十三年三月一日所定合約書，其保證期間自八十三年三月一日起至八十
    五年二月二十八日止，該合約期滿後，即由被告戊○○另邀同訴外人莊玉鸞、被
    告庚○○、丁○○、丙○○等為連帶保證人，於八十五年三月一日與原告另訂新
    合約，顯然被告甲○○○之保證責任已因另訂新約而免除。又原告在未因強制執
    行受償前之對帳單，列載自八十四年四月十四日起至八十六年三月二十二日止，
    計本金三百五十三萬八千七百零八元，於執行受償抵沖後之本金餘額，即改載自
    八十五年三月一日起至八十六年三月二十二日止，餘額二百二十五萬四千零一十
    二元，則原告所請求之貨款，顯非被告甲○○○依合約保證期間之貨款，被告甲○○○對系爭貨款自毋須負責。(四)原告於強制執行中受償一百二十八萬四千五百
    一十六元，已由原告在九十一年十月八日發函被告並附對帳單，自行抵沖自八十
    四年四月十四日起至八十五年二月二十八日止之貨款本金，貨款本金餘額應剩該
    函所記載的二百二十五萬四千零一十二元等情詞置辯。
四、原告起訴主張被告戊○○於八十三年三月一日及八十五年三月一日，分別邀被告
    庚○○、甲○○○及被告庚○○、丁○○、丙○○為連帶保證人，與原告訂有合
    約書，約定由原告代行墊付其向台糖公司購買養豬飼料之貨款，並遵守「台灣省
    蔗農消費合作社蔗農社員申請墊款購買台糖養豬飼料簡則」，每筆飼料於被告戊○○提貨後，原告墊付貨款予飼料廠，四十五天內為免息優惠期間，期滿應參照
    銀行信用貸款利率按日計收利息，上開合約書有效期及代墊飼料貨款最高金額分
    別如附表二所示。被告戊○○自八十四年四月十四日起至八十六年三月二十日止
    ，共計購提養豬飼料九十三筆（詳如附表三試算表），其中自八十八年四月十四
    至八十五年二月十六日止計三十九筆，貨款共計一百二十五萬四千五百九十五元
    及按日息萬分之二．六計算之各筆利息，自八十五年三月一日起至八十六年三月
    二十二日止計五十四筆，貨款共計二百二十八萬四千一百一十三元及按上開日息
    計算之各筆利息，均未據清償。原告聲請強制執行拍賣抵押物，於九十年十二月
    二十八日受償一百二十八萬四千五百一十六元等情，業據提出合約書（附臺灣省
    蔗農消費合作社蔗農社員申請墊款購買臺糖飼料簡則）二份、飼料提貨驗收清單
    九十三張、飼料貸款收回本息試算表、台灣土地銀行及合作金庫歷年基本放款利
    率表、原告七十八年六月二十九日蔗消合供字第○四六四號調整日息函等為證，
    並為被告所不爭執，堪認原告此部分主張為真實。至原告請求被告戊○○、莊錦
    珠、庚○○應連帶給付五十一萬一百四十七元及自八十五年六月一日起至清償日
    止，按日息萬分之二．六計算之利息；被告戊○○、庚○○、丙○○、丁○○應
    連帶給付一百二十萬元及自八十六年五月六日起至清償日止，按日息萬分之二．
    六計算之利息；及被告戊○○應給付一百零八萬四千一百一十三元及自八十六年
    五月六日起至清償日止，按日息萬分之二．六計算之利息等，則為被告否認，並
    以前揭情詞置辯，是本件自應審究兩造間所約定代墊貨款債權之性質、原告之請
    求權是否已罹於消滅時效、被告庚○○、甲○○○、丁○○、丙○○之連帶保證
    責任是否已依法免除及原告於九十一年十月八日發函被告並所附對帳單，是否已
    對被告發生抵沖之效力。
五、被告雖以原告係為被告戊○○清償價務，於清償限度內，承受債權人即台糖公司
    之權利，本件既為購買飼料之貨款請求權，依民法第一百二十七條第八款，其請
    求權因二年間不行使而消滅，則最後一筆八十六年三月二十二日之貨款，被告戊○○至遲應於八十六年六月二十二日繳還，原告對該筆貨款請求權至遲自該日起
    可行使，至八十八年六月二十一日時效即已完成，而原告遲至九十一年十月間始
    聲請支付命令，其請求權已因二年間不行使而消滅，被告自得拒絕給付云云。惟
    按「稱消費借貸者，謂當事人一方移轉金錢或其他代替物之所有權於他方，而約
    定他方以種類、品質、數量相同之物返還之契約。」，民法第四百七十四條第一
    項定有明文。原告本於其設立宗旨「以置辦日常生活必需用品及蔗作農業有關物
    資，供應社員需要，以改進社員生活為目的」（章程第二條），依其章程第三十
    六條第二項「凡購買生產用品價格過鉅者，酌情辦理分期付款，但得酌收利息（
    銀行信用放款利率計算），並得令覓妥保證人或繳抵押品。」，與被告簽立系爭
    代墊飼料貨款合約，約定由原告代行墊付被告戊○○向訴外人台糖公司購買養豬
    飼料之貨款，除約定之四十五日免息優待期間外，每筆代墊款應按日計收利息，
    於三個月內，以金錢清償，衡其性質，應屬金錢之消費借貸，況合約書第四條復
    記載「倘甲方（即原告）同意乙方（即被告戊○○）就『借款』之全部或一部延
    期清償，連帶保證人均予同意」，業已明示借款之語。按原告既非供給系爭飼料
    之商人或製造人，其請求被告給付者，係先行代墊予訴外人台糖公司之金錢及其
    利息，自非供給商品或產物之代價，其請求權非屬民法第一百二十七條第八款之
    範圍。又原告係本於兩造間代墊款合約，將被告戊○○應給付訴外人台糖公司之
    貨款，逕行給付台糖公司，且依約計收利息，此與原告將貸款交付被告戊○○，
    再由戊○○以之清償其對台糖公司之貨款，並無不同，原告並非被告戊○○對台
    糖公司貨款債務之保證人，其與台糖公司間就系爭貨款並不當然發生權利義務關
    係。從而，兩造間代墊款合約之性質，既屬金錢之消費借貸，原告本於兩造間所
    訂立之代墊款合約，請求被告清償所代墊之金錢，自應適用民法第一百二十五條
    所定十五年之一般時效期間，本件原告所請求被告給付代墊款（本金部分）期間
    ，自八十四年四月十四日起至八十六年三月二十二日止，尚未逾請求權消滅時效
    。被告抗辯原告本於利害關係人為清償後，取得台糖公司對被告之貨款債權，其
    請求權依民法第一百二十七條第八款規定，因二年間不行使而消滅云云，即屬無
    據。
六、再按所謂定期保證，其意義有二：一為就一定期間內所發生之債務為保證，如約
    定保證人僅就一定期間內連續所發生之債務為保證，此種定期保證，其期間不過
    為決定保證債務額之範圍而已。另一為就已確定之債務為保證，而約定債權人應
    於保證期間內向保證人為請求，逾期保證人即不負責，此種定期保證，其期間乃
    保證效力之存續期間。而「就定有期限之債務為保證，與約定保證人於一定期間
    內為保證之情形不同，此項保證未定期間，而定有清償期限之債務，在主債務清
    償期屆滿後，除保證人已定期催告債權人向主債務人為審判上之請求者外，保證
    人不得以債權人遲遲不為審判上之請求，為免其保證責任之論據。」（最高法院
    四十九年度台上字第一七五六號著有判例）。本件被告雖辯稱系爭二份合約書分
    別約定有效期間，顯係定有一定期間內為保證，以本件最後一筆貨款（即八十六
    年三月二十二日）計之，被告戊○○於八十六年六月二十二日清償期未如數清償
    ，原告亦未於上揭保證期間內，對於保證人即被告庚○○、甲○○○、丙○○、
    丁○○等四人為審判上之請求，依民法第七百五十二條規定，被告庚○○等四人
    業已免除其保證責任云云。惟查，參照系爭合約書分別記載「因乙方（即被告戊○○）購用台糖飼料，需要甲方（即原告）代行墊付飼料貨款」、「本合約書有
    效期自八十三年三月一日至八十五年二月二十八日止」、「本合約書有效期自八
    十五年三月一日至八十七年二月二十八日止」、「乙方基於本合約所負一切債務
    ，連帶保證人均願負連帶清償責任．．．．倘甲方同意乙方就借款之全部或一部
    延期清償，連帶保證人均予同意，絕不藉以免除責任之抗辯」等語，足見合約書
    所載上開期間顯係針對連續發生主債務所定期間之限制，連帶保證人係就合約書
    所定期間內發生之債務而為保證，而非就一定之債務約定保證期間，合約書並未
    記載連帶保證人之保證期間。被告戊○○雖自八十六年六月二十二日起未履行債
    務，然為連帶保證人之被告庚○○、甲○○○、丙○○、丁○○既未舉證證明已
    定期催告債權人即原告向被告戊○○為審判上之請求，參照前開說明及判例意旨
    ，被告庚○○、甲○○○、丙○○、丁○○等四人自不得以原告未於保證期間內
    ，對被告戊○○為審判上之請求而免除其保證責任，又既未約定保證期間，被告
    甲○○○自不應被告另於八十五年三月一日邀同被告庚○○、丁○○、丙○○等
    人另立代墊款合約，而免除其保證責任，被告此部分抗辯，尚非可採。
七、被告另辯稱原告於強制執行中受償一百二十八萬四千五百一十六元，已由原告在
    九十一年十月八日發函被告並附對帳單，自行抵沖自八十四年四月十四日起至八
    十五年二月二十八日止之貨款本金，系爭貨款本金餘額應剩該函所記載的二百二
    十五萬四千零一十二元部分，雖為原告否認，主張該對帳單僅為對帳，並非對於
    還款之結算，且僅記載本金，未列出利息及費用，其抵充順序又違反民法第三百
    二十三條之規定云云。惟按「清償人所提出之給付，應先抵充費用，次充利息，
    次充原本。」，固為民法第三百二十三條前段所明定，惟此項法律所定抵充之順
    序，不過係補充當事人意思之不足，當事人非不得約定抵充之順序。經查，本件
    因被告未履行系爭代墊款債務，業經原告於九十年二月十九日聲請本院強制執行
    拍賣抵押物，拍賣所得金額一百三十五萬元，扣除執行費六萬五千四百八十四元
    後，原告於九十年十月十八日受償一百二十八萬四千五百一十六元，為兩造所是
    認，並經本院調取本院九十年度執字第三七八三號案卷核閱無誤。原告於受償後
    自九十一年二月份起寄交被告戊○○之對帳單，已將上開執行受償額自行抵充八
    十五年三月一日前之代墊款本金，此有原告提出自九十一年二月起至同年八月之
    對帳單八份附卷可稽，原告復於九十一年十月八日檢附對帳單並函文被告戊○○
    ，該月份之對帳單亦同前述月份之對帳單，已抵充八十五年三月一日前之代墊款
    債務，其函文復記載「本社為貴戶墊付台糖養豬飼料貨款，尚未收回的金額至九
    十一年九月底止共二、二五四、○一二元，其中超過三個月的有二、二五四、○
    一二元．．．．．請貴戶將上述超過三個月未還墊款於下月十五日以前還清」，
    所載催告金額，核與對帳單之記載相符，有被告提出而為原告所不爭之上開函文
    及對帳單附卷可佐。縱然原告在前揭對帳單內均未就利息部分為記載，尚不足據
    以認定原告有拋棄利息之意思表示，惟其既自行定本金之抵充順序後，將對帳單
    寄交被告戊○○，以抵充後之餘額作為催告還款之金額，在客觀上已有抵充之意
    思表示，且已到達被告戊○○，既未經被告戊○○為反對之意思，因認兩造間就
    上開抵充順序已達成合意，縱認對帳單及催告函所記載之內容非原告之真意而係
    出於錯誤，惟既未據原告撤銷其意思表示，原告復未舉證證明上開錯誤非出於自
    己之過失，原告自應受其拘束，被告此部分所辯，堪予採信，則原告所主張八十
    五年二月十六日以前之代墊款本金部分及八十五年三月一日代墊款本金中三萬零
    一百零一元部分之債權，已因清償抵充而消滅。從而原告請求如附表三所示試算
    表所列自八十四年四月十四日起至八十五年三月一日止之代墊款債權額，扣除八
    十五年三月一日未抵充之二萬五千九百三十九元外，合計一百二十八萬四千六百
    九十六元部分，已不得再為請求。
八、另按「消滅時效因開始執行行為或聲請強制執行而中斷」、「利息．．．．及其
    他一年或不及一年之定期給付債權，其各期給付請求權，因五年間不行使而消滅
    。」、又「保證債務，除契約另有訂定外，包含主債務之利息、違約金、損害賠
    償及其他從屬於主債務之負擔。」，民法第一百二十九條第二項第五款、第一百
    二十六條及第七百四十條分別定有明文。依附卷系爭八十三年三月一日合約書所
    載，被告庚○○、甲○○○係連帶保證被告戊○○自八十三年三月一日至八十五
    年二月二十八日所生之代墊款債務，原告代墊飼料貨款最高金額八十萬元，對照
    附表三試算表所示，被告庚○○、甲○○○應就八十四年四月十四日起至八十五
    年二月十六日止（即編號至）之代墊款在八十萬元範圍內及其利息，與被告
    戊○○負連帶清償責任。依附卷系爭八十五年三月一日合約書所載，被告庚○○
    、丁○○、丙○○等三人係連帶保證被告戊○○自八十五年三月一日起至八十七
    年二月二十八日止所生之代墊款債務，原告代墊飼料貨款最高金額一百二十萬元
    ，對附表三試算表所示，被告庚○○、丁○○、丙○○應就八十五年三月一日起
    至八十六年三月二十二日止（即編號至）之代墊款在一百二十萬元範圍內及
    其利息，與被告戊○○負連帶清償責任。經查：
    (一)原告於九十年二月十九日檢附本院八十九年度拍字第二三四三號拍賣抵押物裁
      定，聲請本院對系爭代墊款之擔保物為強制執行，業經調閱本院九十年度執字
      第三七八三號強制執行案卷可明，則原告就系爭代墊款本金及利息之請求權消
      滅時效，自於九十年二月十九日因聲請強制執行而中斷，惟就八十五年二月十
      九前所發生之利息請求權，依民法第一百二十六條之規定，已因五年間不行使
      而消滅。本件原告訴之聲明第一項係主張自八十三年三月一日起至八十五年二
      月二十八日止所發生之代墊款債權，本金合計一百二十五萬四千五百九十五元
      ，利息部分算至八十九年五月三十一日止計五十四萬零六十八元，本息合計一
      百七十九萬四千六百六十三元，以強制執行受償之一百二十八萬四千五百一十
      六元抵充上開本金及利息後，不足受償額尚有五十一萬零一百四十七元，故請
      求被告戊○○及連帶保證人庚○○、甲○○○應連帶給付該不足受償額五十一
      萬零一百四十七元，及自八十九年六月一日起至清償日止，按日息萬分之二．
      六計算之利息。惟附表三試算表所列自八十四年四月十四日起至八十五年二月
      十六日所生之代墊款本金債權（即編號至），已因原告自行抵充，並為被
      告戊○○同意而消滅，業如前述，然其中編號至所示代墊款利息請求權，
      則尚未罹於消滅時效，從而原告訴之聲明第一項請求被告戊○○、庚○○及甲○○○連帶給付部分，在不逾附表一所示（即試算表編號至）利息之範圍
      內，為有理由，應予准許，逾此範圍為無理由，應予駁回。（兩造所約定代墊
      款，按日息萬分之二．六計付利息，換算週年利率為百分之九．四九，並未逾
      民法第二百零五條所定法定最高週年利率百分之二十之限制）
    (二)原告訴之聲明第二項請求被告戊○○、庚○○、丁○○、丙○○應連帶給付原
      告一百二十萬元，及自八十六年五月六日起至清償日止，按日息萬分之二．六
      計算之利息，及其訴之聲明第三項請求被告戊○○應給付一百零八萬四千一百
      一十三元，及自八十六年五月六日起至清償日止，按日息萬分之二．六計算之
      利息，係主張附表三試算表所列自八十五年三月一日起至八十六年三月二十二
      日止（即編號至）所生代墊款本金共計二百二十八萬四千一百一十三元，
      為便於計算，就利息部分只請求自最後一筆代墊款利息起算日即八十六年五月
      六日起之利息，對八十五年四月十五日起至八十六年五月五日以前之利息則不
      請求（參見九十二年四月七日筆錄），又因被告庚○○、丁○○、丙○○連帶
      負清償責任之代墊款最高金額為一百二十萬元，故就被告戊○○、庚○○、丁○○、丙○○應連帶負清償責任部分與被告戊○○應單獨負責部分分列為訴之
      聲明二、三項。則原告訴之聲明第二項依八十五年三月一日之合約書，請求被
      告戊○○、庚○○、丁○○、丙○○應連帶給付原告一百二十萬元，及自八十
      六年五月六日起至清償日止，按日息萬分之二．六計算之利息，於法有據，自
      應准許。惟就其聲明第三項請求被告戊○○應單獨給付部分，因就八十五年三
      月一日（如附表三試算表編號）之代墊款本金五萬六千零四十元部分，其中
      三萬零一百零一元已因原告自行抵充，經被告同意而消滅，業如前述，此部分
      之金額自應予扣除，即原告得請求八十五年三月一日之代墊款應為二萬五千九
      百三十九元（如九十一年十月八日對帳單所示），從而，原告請求被告戊○○
      單獨給付部分，在一百零五萬四千零一十二元，及自八十六年五月六日起至清
      償日止，按日息萬分之二．六計算之利息範圍內，為有理由，應予准許，逾此
      部分，為無理由，應予駁回。
九、綜上所陳，原告本於消費借貸及連帶保證之法律關係，請求(一)被告戊○○、庚○○、甲○○○連帶給付如附表一所示之利息。(二)被告戊○○、庚○○、丙○○、
    丁○○連帶給付一百二十萬元，及自八十六年五月六日起至清償日止，按日息萬
    分之二．六計算之利息。(三)被告戊○○、庚○○、丙○○、丁○○連帶給付一百
    零五萬四千零一十二元，及自八十六年五月六日起至清償日止，按日息萬分之二
    ．六計算之利息範圍內，為有理由，應予准許，逾此範圍，為無理由，應予駁回
    。
十、假執行部分：兩造均陳明願供擔保，聲請宣告假執行及免為假執行，就原告勝訴
    部分，核無不合，所酌定之擔保金額，說明如下：
    (一)就主文第一項部分（即附表一部分），被告戊○○、庚○○、甲○○○應連帶
      給付者，為原告附隨請求之利息部分，其數額須俟清償日始為確定，爰以本件
      九十二年四月七日言詞辯論終結時，被告戊○○、庚○○、甲○○○應連帶給
      付之數額，分別酌定原告為聲請假執行及被告為免假執行應供擔保之數額。
      （九十二年四月七日被告戊○○、庚○○、甲○○○應連帶給付之數額，其計
      算式如下：
      14420元X0.00026X2601日=9752元、
      11800元X0.00026X2601日=7979元、
      48820元X0.00026X2590日=32875元、
      58900元X0.00026X2582日=39541元、
      15990元X0.00026X2577日=10714元、
      20350元X0.00026X2570日=13598元、
      64130元X0.00026X2563日=42735元、
      以上合計：一十五萬七千一百九十四元，均四捨五入）
    (二)至主文第二項所命被告戊○○、庚○○、丁○○、丙○○連帶給付部分及第三
      項被告戊○○應給付部分，既包括原告主請求之代墊款及附隨請求之利息部分
      ，爰以原告主請求之代墊款數額，分別酌定原告聲請假執行及被告免為假執行
      應供擔保之數額。
    (三)至原告敗訴部分，其假執行之聲請已失所附麗，應併予駁回。
十一、結論：本件原告之訴為一部有理由，一部無理由，依民事訴訟法第七十九條但
      書、第八十五條第二項、第三百九十條第二項、第三百九十二條，判決如主文
      。
中      華      民      國    九十二    年      四      月    二十一    日
                                臺灣臺南地方法院民事第三庭
~B法      官  林逸梅
右為正本係照原本作成
如對本判決上訴，須於判決送達後廿日內向本院提出上訴狀
中      華      民      國    九十二    年      四      月    二十一    日
~B法院書記官  魏芝雯
~F0
~T40
附表一（訴之聲明第一項被告戊○○、庚○○、甲○○○應給付利息部分）
┌──┬────────────┬───────────────┬──────────┬──────────┐
│編號│  代墊款本金（新台幣）  │    利          息            │提  貨  日  期      │   備            註 │
├──┼────────────┼───────────────┼──────────┼──────────┤
│    │                        │ 自八十五年二月二十三日起至   │                    │                    │
│一  │  一萬四千四百二十元    │ 清償日止，按日息萬分之二．   │八十五年一月九日    │即附表三試算表編號│
│    │                        │ 六計算之利息                 │                    │                    │
├──┼────────────┼───────────────┼──────────┼──────────┤
│    │                        │ 自八十五年二月二十三日起至   │                    │                    │
│二  │  一萬一千八百元        │ 清償日止，按日息萬分之二．   │八十五年一月九日    │即附表三試算表編號│
│    │                        │ 六計算之利息                 │                    │                    │
├──┼────────────┼───────────────┼──────────┼──────────┤
│    │                        │ 自八十五年三月五日起至清償   │                    │                    │
│三  │  四萬八千八百二十元    │ 日止，按日息萬分之二．六計   │八十五年一月二十日  │即附表三試算表編號│
│    │                        │ 算之利息                     │                    │                    │
├──┼────────────┼───────────────┼──────────┼──────────┤
│    │                        │ 自八十五年三月十三日起至清   │                    │                    │
│四  │  五萬八千九百元        │ 償日止，按日息萬分之二．六   │八十五年一月二十八日│即附表三試算表編號│
│    │                        │ 計算之利息                   │                    │                    │
├──┼────────────┼───────────────┼──────────┼──────────┤
│    │                        │ 自八十五年三月十八日起至清   │                    │                    │
│五  │  一萬五千九百九十元    │ 償日止，按日息萬分之二．六   │八十五年二月二日    │即附表三試算表編號│
│    │                        │ 計算之利息                   │                    │                    │
├──┼────────────┼───────────────┼──────────┼──────────┤
│    │                        │ 自八十五年三月二十五日起至   │                    │                    │
│六  │  二萬零三百五十元      │ 清償日止，按日息萬分之二．   │八十五年二月九日    │即附表三試算表編號│
│    │                        │ 六計算之利息                 │                    │                    │
├──┼────────────┼───────────────┼──────────┼──────────┤
│    │                        │ 自八十五年四月一日起至清償   │                    │                    │
│七  │  六萬四千一百三十元    │ 日止，按日息萬分之二．六計   │八十五年二月十六日  │即附表三試算表編號│
│    │                        │ 算之利息                     │                    │                    │
├──┴────────────┴───────────────┴──────────┴──────────┤
│備註：原告僅得請求利息，不得請求本金。                                                                    │
└─────────────────────────────────────────────────────┘
~F4
~T40
附表二（合約書內容）
┌──┬──────────┬────────────┬───────────────┬───┬──────┐
│編號│  立  約  日        │合約有效期間            │ 約定代墊款最高金額（新台幣） │債務人│連帶保證人  │
├──┼──────────┼────────────┼───────────────┼───┼──────┤
│一  │八十三年三月一日    │八十三年三月一日起至    │ 八十萬元                     │戊○○│庚○○      │
│    │                    │八十五年二月二十八日    │                              │      │甲○○○    │
├──┼──────────┼────────────┼───────────────┼───┼──────┤
│    │                    │                        │                              │      │庚○○      │
│二  │八十五年三月一日    │八十五年三月一日起至    │ 一百二十萬元                 │戊○○│丁○○      │
│    │                    │八十七年二月二十八日    │                              │      │丙○○      │
└──┴──────────┴────────────┴───────────────┴───┴──────┘


司法院資訊處製作；財團法人民間司法改革基金會備份。
